【裁判字號】    95,易,2345
【裁判日期】    951221
【裁判案由】    詐欺
【裁判全文】
臺灣臺中地方法院刑事判決              95年度易字第2345號
公  訴  人  臺灣臺中地方法院檢察署檢察官
被      告  甲○○
上列被告因詐欺案件，經檢察官提起公訴（九十五年度偵字第九
二五三號），本院判決如下：
    主    文
甲○○幫助意圖為自己不法之所有，以詐術使人將本人之物交付
，累犯，處有期徒刑陸月，如易科罰金，以銀元佰元即新臺幣
玖佰元折算壹日。
    犯罪事實
一、甲○○前因違反肅清煙毒條例、麻醉藥品管理條例及偽造文
    書案件，先經臺灣彰化地方法院以八十五年度訴字第四三八
    號判決分別處以有期徒刑三年、五月、五月，應執行有期徒
    刑三年八月，上訴後，由臺灣高等法院臺中分院以八十五年
    度上訴字第二五六三號判決駁回上訴，偽造文書部分經上訴
    於最高法院，肅清煙毒條例、麻醉藥品管理條例部分確定後
    合併定應執行有期徒刑三年，最高法院復以八十六年度臺上
    字第三二七五號判決將偽造文書部分撤銷發回原審，再由臺
    灣高等法院臺中分院以八十六年度上更一字第一七二號判決
    處以有期徒刑五月確定；又因違反電信法案件，經臺灣彰化
    地方法院以八十六年度訴字第一六九號判決處以有期徒刑六
    月確定；前揭案件，經接續執行後，於民國八十八年八月九
    日假釋付保護管束，於九十年六月二十九日保護管束期滿，
    以執行完畢論。詎其猶不知悔改，可預見一般人收取他人金
    融帳戶使用常與財產犯罪密切相關，且取得他人存摺之目的
    在於收取贓款及掩飾犯行不易遭人追查，又對於提供帳戶雖
    無引發他人萌生犯罪之確信，但仍以縱若有人持以犯罪亦無
    違反其本意之幫助犯意，於九十四年七月二十七日前之不詳
    時間，在不詳地點，將其所有彰化員林郵局之存摺（帳號：
    00000000000000號）、提款卡、密碼、印章
    及相關證件，提供予不詳之成年人，以此方式幫助他人犯罪
    。適有乙○○因急需貸款，而於九十四年七月二十七日，依
    報紙刊登電話號碼與自稱「饒秋美」真實姓名年籍不詳之成
    年女子（下稱「饒秋美」）聯絡，「饒秋美」即佯稱如欲借
    貸，需先繳付律師費、保證費、代辦費、公證費等費用云云
    ，致乙○○因而陷於錯誤，而同年月二十九日下午二時三十
    九分許至郵局匯款新臺幣（下同）三萬零六百元到「饒秋美
    」指定之上開甲○○帳戶，惟匯入之金錢旋即遭「饒秋美」
    提領，乙○○始知受騙而報警處理。嗣經警依上開帳戶資料
    循線查獲。
二、案經臺中市警察局第一分局報請臺灣臺中地方法院檢察署檢
    察官偵查起訴。
    理    由
一、按被告以外之人於審判外之言詞或書面陳述，除法律有規定
    者外，不得作為證據；又被告以外之人於審判外之陳述，雖
    不符前四條之規定，而經當事人於審判程序同意作為證據，
    法院審酌該言詞陳述或書面陳述作成時之情況，認為適當者
    ，亦得為證據，刑事訴訟法第一百五十九條第一項及第一百
    五十九條之五第一項分別定有明文。查被告甲○○於本院審
    理時同意將被害人乙○○之警詢筆錄做為證據（參見本院卷
    第二七頁），且本院審酌該警詢筆錄作成時之情況，亦認為
    適當，則依刑事訴訟法第一百五十九條之五第一項之規定，
    為傳聞法則之例外，有證據能力，本院自得引為判決之依據
    ，合先敘明。
二、訊據被告固不否認上開郵局帳戶為其所申請開立，惟矢口否
    認有何幫助詐欺犯行，辯稱：上開帳戶存摺、提款卡、印章
    係在伊家中遺失，伊不知遺失正確時間，伊後來就去中國大
    陸，沒有辦法犯案云云。惟查：
  (一)被害人乙○○受「饒秋美」之詐騙，以致陷於錯誤，而於前
    揭時間，匯款三萬零六百元至被告所有之上開帳戶等情，業
    據被害人於警詢中指述綦詳，並為被告所不爭執，且有被害
    人提出之郵政國內匯款執據一紙，及中華郵政股份有限公司
    彰化郵局彰營字第○九四○一○一四四三號函附之被告上開
    帳戶開戶資料及客戶歷史交易清單各一份等資料在卷可憑，
    足見被告所有之上開帳戶確為「饒秋美」用來掩飾詐欺犯罪
    之出入帳戶。
  (二)被告於警詢中及偵查中辯稱：上開帳戶之存摺係於九十四年
    六、七月間在家中遺失云云（參見警卷第四頁、偵查卷第一
    九頁），惟其於本院行準備程序時辯稱：伊是在外面丟掉的
    云云（參見本院卷第一九頁），又於本院審理時改稱：是在
    家中丟掉的，不是在外面丟的云云（參見本院卷第二八頁）
    ，且被告對於「饒秋美」為何可知其存摺、提款卡密碼乙節
    ，先於警詢時辯稱：伊不知道歹徒為何知道伊的存提款密碼
    云云（參見警卷第四頁），又於偵查中改稱：密碼與存摺、
    提款卡放在一起云云（參見偵查卷第一九頁），則被告供述
    反覆，即非無疑；復上開帳戶存摺等物若真係於家中失竊，
    被告自承並未報案及掛失，則被告之居家遭人入侵行竊，並
    失竊攸關個人財產利益之存摺、密碼、印章等物，卻均未採
    取任何報警或掛失之防護動作，顯悖於常理；又被告於偵查
    中供稱：並未失竊身分證件云云（參見偵查卷第一九頁），
    惟觀諸中華郵政股份有限公司彰化郵局彰營字第○九四○一
    ○一四四三號函附之客戶歷史交易清單中，被告所有上開帳
    戶於九十四年七月二十日有更換印鑑章之動作，而郵局更換
    印鑑須帳戶申請人親自持身分證件辦理，若非得被告同意，
    不詳之成年人或「饒秋美」何得更換印鑑章？況且，從事詐
    欺之人並不會以遺失或遭竊之帳戶來做為詐騙被害人之出入
    帳戶，因一旦失主至金融機構辦理掛失止付，從事詐欺之人
    將無法提領詐得金額，豈非白忙一場，且詐欺集團若未得原
    帳戶所有人同意而加以使用，則詐得金額亦有可能被原帳戶
    所有人提領一空，益見被告辯稱失竊云云，要難採信，被告
    應係將上開帳戶存摺、提款卡及相關身分證件提供予不詳之
    成年人，並告知提款卡密碼，方合情理。至被告之母江黃蕊
    於警詢中陳稱：伊有聽被告說過掉證件、存摺等語，惟此為
    江黃蕊聽聞被告轉述，非黃江蕊自身親見被告遺失或失竊證
    件、存摺，且與被告供稱未失竊證件不符，故並不足為對被
    告有利之認定，附此敘明。
  (三)按刑法上之故意，可分為直接故意與不確定故意（間接故意
    ），所謂「不確定故意」，係指行為人對於構成犯罪之事實
    ，預見其發生而其發生並不違背其本意者，刑法第十三條第
    二項定有明文；且衡諸常情，一般國人向金融機構開設帳戶
    ，並無任何法令限制，若係正當用途，大可光明正大，自行
    申請供己使用，何必向他人收集？再者，帳戶之用途係用來
    存提款項，而存摺、提款卡、相關身分證件等均係個人重要
    之物件，並具有一定金融交易目的及識別意義，一旦有人收
    集他人帳戶及上開物品供做不明使用，依一般認知，必是隱
    身幕後之使用人欲利用人頭帳戶掩飾犯行免於遭人追查，自
    極易於令人有與不法犯罪之目的相關之合理懷疑。被告為年
    滿二十九歲具一般社會智識經驗之成年人，自應知前揭不詳
    人等利用上開帳戶作犯罪之用，是其對於他人利用上開存摺
    、提款卡及密碼作為犯詐欺罪之出入帳戶等情，能預見其發
    生且其發生不違背其本意，其有幫助前揭不詳人等利用上開
    帳戶犯共同詐欺罪之不確定故意，允無疑義。
  (四)綜上，本案事證明確，被告犯行洵堪認定，應依法論科。
二、被告基於幫助詐欺之不確定故意，提供上開帳戶之存摺、提
    款卡、密碼及相關身分證件予不詳之成年人，作為詐欺所用
    之出入帳戶，因而幫助「饒秋美」詐欺被害人款項之行為，
    核其所為，係犯修正前刑法第三十條第一項、第三百三十九
    條第一項詐欺取財罪之幫助犯。被告幫助他人犯詐欺取財罪
    ，為從犯，依修正前刑法第三十條第二項減輕其刑（刑法第
    三十條幫助犯之規定，於九十四年二月二日修正公布，於九
    十五年年七月一日施行，修正後刑法第三十條規定：「幫助
    他人實行犯罪行為者，為幫助犯。雖他人不知幫助之情者，
    亦同。幫助犯之處罰，得按正犯之刑減輕之。」，對照修正
    前刑法第三十條規定：「幫助他人犯罪者，為從犯。雖他人
    不知幫助之情者，亦同。從犯之處罰，得按正犯之刑減輕之
    。」，係為釐清共犯獨立性與從屬性之爭，而修正文字採共
    犯從屬說之「限制從屬形式」，然不論依修正前、後之刑法
    第三十條，對本案而言，被告均構成幫助犯，故並無有利或
    不利之情形，自不生新舊法比較之問題，應逕依修正前刑法
    第三十條幫助犯之規定減輕其刑）。被告前因違反肅清煙毒
    條例、麻醉藥品管理條例及偽造文書案件，先經臺灣彰化地
    方法院以八十五年度訴字第四三八號判決分別處以有期徒刑
    三年、五月、五月，應執行有期徒刑三年八月，上訴後，由
    臺灣高等法院臺中分院以八十五年度上訴字第二五六三號判
    決駁回上訴，偽造文書部分經上訴於最高法院，肅清煙毒條
    例、麻醉藥品管理條例部分確定後合併定應執行有期徒刑三
    年，最高法院復以八十六年度臺上字第三二七五號判決將偽
    造文書部分撤銷發回原審，再由臺灣高等法院臺中分院以八
    十六年度上更一字第一七二號判決處以有期徒刑五月確定；
    又因違反電信法案件，經臺灣彰化地方法院以八十六年度訴
    字第一六九號判決處以有期徒刑六月確定；前揭案件，經接
    續執行後，於八十八年八月九日假釋付保護管束，於九十年
    六月二十九日保護管束期滿，以執行完畢論，有臺灣高等法
    院被告前案紀錄表及臺灣臺中地方法院檢察署刑案資料查註
    紀錄表附卷可稽，而被告行為後，刑法第四十七條業於九十
    四年二月二日修正公布，並於九十五年七月一日施行，修正
    前刑法第四十七條規定：「受有期徒刑之執行完畢，或受無
    期徒刑或有期徒刑一部之執行而赦免後，五年以內再犯有期
    徒刑以上之罪者，為累犯，加重本刑至二分之一。」修正後
    刑法第四十七條第一項規定：「受徒刑之執行完畢，或一部
    之執行而赦免後，五年以內故意再犯有期徒刑以上之罪者，
    為累犯，加重本刑至二分之一。」故被告前受有期徒刑執行
    完畢，五年內再犯本件有期徒刑以上之罪，不論依修正前之
    刑法第四十七條，或修正後之刑法第四十七條第一項之規定
    ，均構成累犯，對被告而言並無有利或不利之情形，自不生
    新舊法比較之問題，應逕依行為時即修正前刑法第四十七條
    累犯之規定加重其刑，並先加重後減輕之。爰審酌被告所為
    嚴重擾亂金融交易秩序及阻礙國家偵查追緝之行使，暨其智
    識、犯罪目的、手段，犯後未能坦承犯行，態度欠佳等一切
    情狀，量處如主文所示之刑，並諭知易科罰金之折算標準，
    以示懲儆。
三、九十五年七月一日修正公布施行之刑法第四十一條第一項前
    段規定：「犯最重本刑為五年以下有期徒刑以下之刑之罪，
    而受六個月以下有期徒刑或拘役之宣告者，得以新臺幣一千
    元、二千元或三千元折算一日，易科罰金。」，惟被告行為
    時之刑法第四十一第一項前段規定：「犯最重本刑為五年以
    下有期徒刑以下之刑之罪，而受六個月以下有期徒刑或拘役
    之宣告，因身體、教育、職業、家庭之關係或其他正當事由
    ，執行顯有困難者，得以一元以上三元以下折算一日，易科
    罰金。」，又依修正前罰金罰鍰提高標準條例第二條前段（
    現已刪除）規定，就其原定數額提高為一百倍折算一日，則
    被告行為時之易科罰金折算標準，應以銀元三百元折算一日
    ，經折算為新臺幣後，應以新臺幣九百元折算為一日。比較
    修正前後之易科罰金折算標準，修正後之法律並未有利於被
    告，故應依修正後刑法第二條第一項前段規定，適用修正前
    刑法第四十一條第一項前段規定，定其折算標準。
四、刑法第三百三十九條第一項詐欺取財罪規定其法定刑得科或
    併科銀元一千元以下罰金，然被告行為後，於九十五年六月
    十四日增訂刑法施行法第一條之一，並規定：「中華民國九
    十四年一月七日刑法修正施行後，刑法分則編所定罰金之貨
    幣單位為新臺幣。九十四年一月七日刑法修正時，刑法分則
    編未修正之條文定有罰金者，自九十四年一月七日刑法修正
    施行後，就其所定數額提高為三十倍。但七十二年六月二十
    六日至九十四年一月七日新增或修正之條文，就其所定數額
    提高為三倍。」（註：刑法修正公布日期應為九十四年二月
    二日，施行日期為九十五年七月一日，前揭條文日期似有錯
    誤，但不影響本案之判斷），且九十四年二月二日施行公布
    九十五年七月一日施行之刑法第三十三條第五款修正為：「
    主刑之種類如下：五、罰金：新臺幣一千元以上，以百元計
    算之，」，是依修正後之法律，刑法第三百三十九條第一項
    詐欺取財罪所得科處之罰金刑最高為新臺幣三萬元、最低為
    新臺幣一千元；而被告行為時適用之罰金罰鍰提高標準條例
    第一條前段規定：「依法律應處罰金、罰鍰者，就其原定數
    額得提高為二倍至十倍。但法律已依一定比率規定罰金或罰
    鍰之數額或倍數者，依其規定。」、現行法規所定貨幣單位
    折算新臺幣條例第二條規定：「現行法規所定金額之貨幣單
    位為圓、銀元或元者，以新臺幣之三倍折算之。」，及修正
    前刑法第三十三條第五款規定: 「主刑之種類如下：五、罰
    金：一元以上。」，是依行為時之法律，刑法第三百三十九
    條第一項詐欺取財罪所得科處之罰金刑最高為新臺幣三萬元
    、最低為新臺幣三十元。因此，比較上述修正前、後之刑罰
    法律，修正後法律並未有利於被告，自以被告行為時之舊法
    即依修正前刑法第三十三條第五款，並配合罰金罰鍰提高標
    準條例第一條前段為法條適用之依據。
據上論斷，應依刑事訴訟法第二百九十九條第一項前段，刑法第
二條第一項前段、（修正前）第三十條第一項、第二項、第三百
三十九條第一項、（修正前）第四十七條、（修正前）第四十一
條第一項前段、（修正前）第三十三條第五款，罰金罰鍰提高標
準條例第一條前段、（修正前）第二條，判決如主文。
中    華    民    國    95    年    12    月    21    日
                  刑事第十三庭  審判長法  官  陳慧珊
                                      法  官  李秋娟
                                      法  官  黃裕仁
上正本證明與原本無異。
如不服本判決，應於送達後十日內向本院提出上訴狀（須附繕本
），上訴於臺灣高等法院臺中分院。
                                      書記官  王嘉仁
中    華    民    國    95    年    12    月    21    日
附錄論罪科刑法條
刑法第三百三十九條第一項
意圖為自己或第三人不法之所有，以詐術使人將本人或第三人之
物交付者，處五年以下有期徒刑、拘役或科或併科一千元以下罰
金。


司法院資訊處製作；財團法人民間司法改革基金會備份。
